ACORDAO-COMPLETO-2353004

ACÓRDÃO 4262/2020 ATA 9/2020 - PRIMEIRA CÂMARA

VISTOS, relatados e discutidos estes autos de tomada de contas especial instaurada por força do Acórdão 887/2015-TCU-Plenário para apurar irregularidades na execução do Programa Integrado de Revitalização PIR-IV em trecho da Rodovia BR-020/CE;
ACORDAM os Ministros do Tribunal de Contas da União, reunidos em sessão da 1ª Câmara, diante das razões expostas pelo relator, em: 
9.1. acolher as alegações de defesa de José Wanks Meireles Sales, Sebastião Coriolano de Andrade e Marcos Fabio Porto de Aguiar;
9.2. rejeitar as alegações de defesa de Marcílio de Sá Batista, Joaquim Guedes Martins Neto e da Delta Construções S.A. (em recuperação judicial) ;
9.3. julgar irregulares as contas de Marcílio de Sá Batista, Joaquim Guedes Martins Neto e da Delta Construções S.A. (em recuperação judicial) , com fulcro nos arts. 1º, inciso I, 16, inciso III, alínea "c", 19, caput, e 23, inciso III, da Lei 8.443/1992, e condená-los em regime de solidariedade ao pagamento das quantias a seguir especificadas, atualizadas monetariamente e acrescidas de juros de mora desde as datas correspondentes até o efetivo recolhimento, fixando-lhes o prazo de quinze dias, a contar da notificação, para que comprovem, perante o Tribunal (art. 214, inciso III, alínea "a", do Regimento Interno) , o recolhimento do débito ao Departamento Nacional de Infraestrutura de Transporte:
9.3.1. Marcílio de Sá Batista, Joaquim Guedes Martins Neto e Delta Construções S.A:
	Data da ocorrência
	Valor (R$) 

	12/5/2010
	106.770,41

	13/5/2010
	98.479,55

	13/5/2010
	98.479,55

	9/6/2010
	98.479,55

9.3.2. Marcílio de Sá Batista e Delta Construções S.A:
	Data da ocorrência
	Valor (R$) 

	25/1/2010
	552.473,53

	23/3/2010
	40.807,28

	12/5/2010
	61.081,87

	12/5/2010
	129.044,47

	17/1/2011
	16.720,48

9.4. julgar regulares com ressalva, referente às falhas na medição dos serviços prestados no âmbito do Contrato 1/2009, as contas de José Wanks Meireles Sales, Sebastião Coriolano de Andrade e Marcos Fabio Porto de Aguiar, com fulcro nos arts. 1º, inciso I, 16, inciso II, 18 e 23, inciso II, da Lei 8.443/1992, e dar-lhes quitação; 
9.5.  aplicar a Marcílio de Sá Batista e à Delta Construções S.A. (em recuperação judicial) a multa individual de R$ 700.000,00 (setecentos mil reais) e a Joaquim Guedes Martins Neto a multa de R$ 200.000,00 (duzentos mil reais) , com fulcro no art. 57 da Lei 8.443/1992, fixando-lhes o prazo de quinze dias, a contar da notificação, para comprovarem, perante o Tribunal (art. 214, inciso III, alínea "a", do Regimento Interno) , o recolhimento da respectiva quantia ao Tesouro Nacional, atualizada monetariamente entre a data do presente acórdão e a do efetivo recolhimento, se paga após o vencimento, na forma da legislação em vigor; 
9.6. autorizar, desde logo, nos termos do art. 28, inciso II, da Lei 8.443/1992, a cobrança judicial das dívidas, caso não atendidas as notificações;
9.7. recomendar à Superintendência Regional do Departamento Nacional de Infraestrutura de Transporte no Estado do Ceará, com fulcro no art. 43, inciso I, da Lei 8.443/1992, que adote providências para o estrito cumprimento do art. 67 da Lei 8.666/1993, de modo a garantir a qualidade do produto final e o pagamento pelos serviços efetivamente executados;
9.8. encaminhar cópia desta deliberação ao Procurador-Chefe da Procuradoria da República no Ceará, como previsto no art. 16, § 3º, da Lei 8.443/1992.

Tomada de contas especial instaurada por força do Acórdão 887/2015-TCU-Plenário para apurar irregularidades na execução do Programa Integrado de Revitalização PIR-IV em trecho da Rodovia BR-020/CE;

Primeira Câmara

Superintendência Regional do Departamento Nacional de Infraestrutura de Transporte no Estado do Ceará.

3. Interessados/Responsáveis:
3.1. Responsáveis: Delta Construções S.A. em recuperação judicial (10.788.628/0001-57); Joaquim Guedes Martins Neto (XXX.136.573-XX); José Wanks Meireles Sales (XXX.440.986-XX); Marcos Fábio Porto de Aguiar (XXX.523.943-XX); Marcílio de Sá Batista (XXX.391.424-XX); Sebastião Coriolano de Andrade (XXX.823.273-XX).

13.1. Ministros presentes: Benjamin Zymler (na Presidência), Walton Alencar Rodrigues (Relator), Bruno Dantas e Vital do Rêgo.
13.2. Ministros-Substitutos presentes: Augusto Sherman Cavalcanti e Weder de Oliveira.

ACORDAO-COMPLETO-2456859

Acórdão 8764/2021 - Primeira Câmara

PRU-5

MARCÍLIO DE SA BATISTA

WALTON ALENCAR RODRIGUES

Adoto, como relatório, a instrução da Secex-CE (peças 139-141) :
INTRODUÇÃO
Trata-se de Tomada de Contas Especial instaurada por força do Acórdão 887/2015-TCU-Plenário, prolatado em processo de Representação (TC Processo 024.993/2013-1) , para a apuração de irregularidades em contratos sob a responsabilidade da Superintendência Regional do Departamento Nacional de Infraestrutura de Transportes no Estado do Ceará-Dnit/CE.
HISTÓRICO
2. A Secex/CE formulou proposta de mérito nas peças 122-124.
3. Em linhas gerais, o Douto MP endossa a análise e encaminhamento de mérito constantes da proposta formulada pela Secex/CE (peças 122 a 124) , sem prejuízo de sugerir alteração parcial quanto à responsabilização.
4. O exame empreendido pela unidade técnica resultou em proposta uniforme de, entre outras medidas, julgar irregulares as contas do Senhor Marcílio de Sá Batista e condená-lo, de forma solidária com a empresa Delta Construções S/A, ao pagamento do débito apurado nos autos, assim como aplicar ao responsável e à empreiteira, de forma individual, a multa capitulada no art. 57 da Lei 8.443/1992 (peças 122 a 124) .
5. O MP/TCU registrou que o Senhor Marcílio de Sá Batista foi o servidor responsável pela fiscalização do Contrato 1/2009, celebrado pelo Dnit/CE com a empresa Delta Construções S/A para a execução do Programa Integrado de Revitalização PIR-IV na Rodovia BR-020/CE, Km 207,4 ao Km 303,3. Sua responsabilidade deriva do fato de ter atestado as medições referentes ao ajuste mesmo diante das seguintes irregularidades:
i) pagamento a maior no valor histórico de R$ 654.362,68, decorrente da redução da distância de transporte de brita prevista em projeto, sem a correspondente redução do preço dos serviços;
ii) pagamento a maior pelos serviços de Concreto Betuminoso Usinado à Quente - CBUQ e de Pintura de Ligação e Fresagem, no valor original de R$ 129.044,50;
iii) pagamento por serviços não realizados de confecção de placas de sinalização, já contemplados em contrato do Programa de Sinalização de Rodovias - Prosinal, com prejuízo de R$ 402.212,97, em valores históricos; e
iv) pagamento integral de serviços à contratada em algumas medições, sem a observância de fatores de abatimento apontados por empresa supervisora do desempenho do pavimento, com dano ao erário quantificado em R$ 16.270,48, em valores originais.
6. No que toca ao dano decorrente do pagamento por serviços não realizados de confecção de placas de sinalização, o Parquet entende que a responsabilização pelo ressarcimento deva ser estendida ao Senhor Joaquim Guedes Martins Neto, então Superintendente Regional do Dnit no Ceará.
7. Observou que, por meio do Memorando Circular 48/2009/DIR (TC Processo 024.993/2013-1 em apenso, Peça 19, p. 26) endereçado aos Superintendentes Regionais do Dnit em todo o país, o dirigente do órgão no Estado do Ceará foi tempestiva e expressamente alertado sobre a necessidade de fiscalização rigorosa para que não houvesse superposição na execução dos serviços de sinalização, com o pagamento de serviços executados pelo Prosinal por meio de contratos de PIR IV.
8. Não obstante esse alerta, o Superintendente Regional não teria tomado providência para excluir esse item do orçamento do Contrato 1/2009, tendo aprovado e autorizado o processamento das medições que lhe foram submetidas, sem qualquer ressalva. Nesse particular, o MP/TCU entende que sua conduta omissiva na supervisão contribuiu de forma decisiva para a ocorrência da irregularidade, não lhe aproveitando a alegação de que a responsabilidade pela fiscalização da execução do ajuste cabia apenas ao fiscal do contrato. 
9. Ante o exposto, o Ministério Público, em divergência parcial da proposta da unidade técnica (peças 122 a 124) , sugere a imputação de débito, nesse particular, também ao Senhor Joaquim Guedes Martins Neto.
10. Por sua vez, o Senhor Joaquim Guedes Martins Neto acostou aos autos as peças 133-136, alegando que não lhe caberia a imputação de débito, uma vez que adotara as providências cabíveis para excluir a rubrica de sinalização das medições.
11. Conforme Despacho de peça 137, foi determinado o retorno dos autos para a Secex/CE, in verbis:
e em homenagem aos princípios do contraditório e da ampla defesa, restitua-se os autos à Secex-CE, para análise de nova documentação (peças 133-136) acostada após a manifestação da Procuradora-Geral, Dra. Cristina Machado da Costa e Silva, retornando, posteriormente, a este Gabinete, com trânsito regimental pelo Ministério Público junto ao TCU.
EXAME TÉCNICO
12. O Senhor Joaquim Guedes Martins Neto acostou aos autos as peças 133-136, alegando, em síntese:
12.1.	após tomar conhecimento do parecer de lavra do Ministério Público Federal junto ao Tribunal de Contas da União (Procuradora Geral Cristina Machado da Costa e Silva) , peça 132, datado de 1/11/2017, amparado no princípio da ampla defesa e do contraditório, além da busca da verdade material, requer análise dessa manifestação que acrescenta novos documentos e informações à manifestação inicial constante às peças 116-121;
12.2	alega que referido parecer comete grave engano ao relatar, especialmente nos itens 5 a 9, que o defendente foi omisso ao não tomar providências para excluir o item de Sinalização do Contrato 1/2009 ora em análise por esta corte de contas, in verbis: 
5. No tocante ao dano decorrente do pagamento por serviço não realizado de confecção de placas de sinalização, entendemos que a responsabilidade pelo ressarcimento deva ser estendida ao Senhor Joaquim Guedes Martins Neto, então Superintendente Regional do Dnit no Ceará.
6. Observamos que, por meio do Memorando Circular nº 48/2009/DIR (TC Processo 024.993/2013-1 em apenso, Peça 19, p.26) endereçado aos Superintendentes Regionais do Dnit em todo o país, o dirigente do órgão no Estado do Ceará foi tempestiva e expressamente alertado sobre a necessidade de fiscalização rigorosa para que não houvesse superposição na execução dos serviços de sinalização, com o pagamento de serviços executados pelo Prosinal por meio de contratos de PIR IV.
7. Não obstante esse alerta, o Superintendente Regional não tomou providências para excluir esse item do orçamento do Contrato 1/2009 ... (grifo do defendente) 
12.3.	ressalta que a Procuradora-Geral foi levada a erro em razão dos apontamentos constantes na Constatação 3 do Relatório de Demandas Especiais da CGU (Processo de Representação TC Processo 024.993/2013-1) que embasa todo esse processo, que é totalmente desprovido de fundamentação, conforme procura demonstrar a seguir;
12.4.	assevera que o grande e grave equívoco quanto à acusação pertinente à Sinalização indicada na Constatação 3 do Relatório de Demandas Especiais da CGU que às páginas 14 e 15 (Peça 7, Processo de Representação TC Processo 024.993/2013-1) imputa ao Defendente como Superintendente do DNIT/CE não ter adotado providências quanto à retirada dos serviços de sinalização do Contrato 01/2009, que seriam atendidos pelo Contrato do Programa Prosinal, conforme determina o Memorando Circular 048/2009/DIR, in verbis:
Ocorre que os serviços de sinalização horizontal e vertical estão contemplados no Programa de Sinalização das Rodovias Federais - PROSINAL, conforme informa o Memorando Circular nº 048/2009/DIR (fl 1392 do processo 50603.000515/2008-54-processo base da obra em questão) (grifo nosso) , datado de 23/03/2009, expedido pelo Diretor de Infraestrutura Rodoviária/DIR, dando ciência aos Superintendentes Regionais do DNIT sobre o fato...'
Embora o citado documento tenha sido taxativo em alertar os Superintendentes Regionais do DNIT sobre o fato em comento não há qualquer documento, no processo base determinando a exclusão de tal item do orçamento contratado...  (grifo do defendente) 
12.5.	frisa que o Relatório de Demandas Especiais da CGU cita como prova da não adoção de providências por parte do defendente o documento constante na página 1392 do Processo 50603.000515/2008-54, que integra exatamente do Relatório de Revisão/Adequação de Projeto em Fase de Obras de abril/2009, Processo Administrativo 50603.000515/2008-54 (Anexo I, peça 133, p. 9) , já que qualquer alteração de exclusão ou inclusão de serviços só pode ser efetuado por meio de Relatórios de Revisão/Adequação de Projeto em Fase de Obras;
12.6.	aduz que na proposta desse Relatório de Revisão/Adequação de Projeto em Fase de Obras é justificado o motivo da exclusão do serviço de Sinalização, explicando que esse serviço seria contemplado pelo contrato existente na superintendência dentro do Programa Prosinal;
12.7.	destaca que logo após a citada página 1392, nas páginas conseguintes 1393 a 1396 consta o parecer do Engº. José Carlos Duarte, da Coordenação Geral de Manutenção e Restauração Rodoviária lotado em Brasília, aprovando citado Relatório e asseverando por meio de despacho exarado na página 1395 o que se segue:
b) Sinalização
Os quantitativos de Sinalização Horizontal (pintura de faixa e taxas refletivas bidirecionais) estão sendo retirados da planilha contratual em cumprimento ao Memorando Circular nº 048/2009-DIR- fls 1392 deste processo. (grifo do defendente) 
12.8.	sustenta que resta demonstrado que o documento (folha 1392) que a CGU cita como prova de acusação, na realidade seria uma prova incontestável de que o defendente adotou, por meio de Relatório de Revisão/Adequação de Projeto em Fase de Obras de abri1/2009, Processo Administrativo 50603.000515/2008-54 (Anexo I, peça 133, p. 9) a retirada dos serviços de sinalização do Contrato 01/2009 ora em análise por esse tribunal; ressalta novamente que qualquer alteração de serviços, quer de exclusão ou inclusão, só pode ser realizado por meio de procedimento administrativo adequado (Relatórios de Revisão/Adequação de Projeto em Fase de Obras) ;
12.9.	caracteriza como absurdo o erro cometido pela CGU, que cita um documento como prova da não providência do defendente de prover a retirada dos quantitativos de sinalização do Contrato 01/2009, quando, na realidade, de onde a CGU retira esse documento e cita no Relatório de Demandas Especiais é exatamente o instrumento legal (Relatório de Revisão/ Adequação de Projeto em Fase de Obras) existente para retirada dos quantitativos da Sinalização; afirma que esse processo de Relatório de Revisão/Adequação foi providenciado pelo defendente imediatamente após 7 (dias) da determinação contida no Ofício Memorando Circular 048/2009/DIR;
12.10. objetivando comprovar a exclusão da sinalização do projeto original, colaciona aos presentes autos o Aviso de Licitação Edital 0362/08-03 (que originou o Contrato 1/2009) com respectivo Anexo II, página 68 (Anexo II, peça 134, p. 84) , onde constam os serviços de Sinalização: Pintura de Faixa com 57.540,00 m2 e Tachas Refletivas Bidirecionais com 23.975,00 unidades, os presentes itens e quantitativos da sinalização previstos nesse contrato;
12.11. menciona haver juntado também, por meio de mídia digital (CD-ROM - Anexo III, peça 134, p. 87-88) , a 24° medição, datada de 3/1/2011, referente ao período de 1/12/2010 a 31/12/2010, na qual procura comprovar, no item Sinalização, os quantitativos e valores financeiros acumulados zerados quanto a esse serviço de sinalização;
12.11. refere-se ao (Anexo IV, peça 134, p. 89) - Quadro resumo demonstrando inexistência de quantitativos totais acumulados para serviço de sinalização, ressaltando que uma melhor visualização da referida planilha poderia ser observada na página 5 do CD-ROM (Anexo III, peça 138) , da 24° medição;
12.16. no Anexo V, destaca o Quadro resumo execução mês a mês e total acumulado demonstrando inexistência de quantitativos totais acumulados para serviço de sinalização; observa que uma melhor visualização dessa referida planilha consta na página 08 do CD-ROM (Anexo III, peça 138) , da 24° medição;
12.17. destaca ainda no Anexo VI (peça 134, p. 93) , o Relatório de Controle Financeiro comprovando que não houve pagamento para serviço de sinalização; observa que uma melhor visualização referida planilha consta nas páginas 73 e 74 do CD-ROM (Anexo III, peça 138) , da 24° medição;
12.18. pontua que o defendente deixou o Dnit/CE em agosto de 2010, portanto, se na 24° medição referente ao período de 1/12/2010 a 31/12/2010, ou seja, no mês de dezembro/2010, mais de quatro meses após a saída do defendente, constam nos itens de sinalização nas planilhas acumuladas os valores de quantitativos e financeiros zerados, seria inquestionável que não houve pagamento de serviço de sinalização;
12.19. um derradeiro documento comprobatório das providências adotadas pelo defendente para exclusão dos serviços de sinalização, atendendo à determinação do Memorando Circular 048/2009-DIR, segue no Anexo VII (peça 134, p. 96) : cópia do despacho do defendente encaminhando no dia 31/3/2009 o citado memorando ao Serviço de Engenharia para adoção das providências necessárias para atendimento da determinação;
12.20. observa que o Memorando 048/2009-DIR foi assinado pelo Diretor de Infra Estrutura Rodoviária - DIR em Brasília no dia 23 de março de 2009, ao passo que, no dia 31 de março de 2009, o defendente despachou ao Serviço de Engenharia (Anexo VII, peça 134, p. 96) e, logo no mês conseguinte, abril/2009, foi iniciado o Relatório de Revisão/ Adequação de Projeto em Fase de Obras, sendo retirado o serviço de Sinalização do Contrato 01/2009 sem qualquer pagamento por esse serviço; 
12.21. assegura, portanto, totalmente diferente do que afirma o Relatório de Demandas Especiais da CGU e, consequentemente, também o Parecer da ilustre Procuradora do MP/TCU, o defendente agiu de forma correta, cumprindo tempestivamente a determinação do Diretor de Infra Estrutura Rodoviária - DIR;
12.22. diante do exposto, salienta que facilmente se compreende e se comprova que a determinação do Diretor da Diretoria de Infraestrutura Rodoviária, Hideraldo Luiz Caron, expressa no Memorando Circular 048/2009/DIR, datado de 23/3/2009, foi rigorosamente e diligentemente cumprida pelo defendente, e que não houve pagamento dos serviços de sinalização;
12.23. no que pertine especificamente à imputação do pagamento constante no item da planilha Serviços de Conservação de Faixa de Domínio, o defendente afirma que a manutenção/conservação da sinalização é um dos subitens que compõe o referido item juntamente com outros subitens, como limpeza da faixa de domínio, capina manual, roçada, limpeza do sistema de drenagem transversal e longitudinal, recuperação do sistema de drenagem existente, recuperação de defensas existentes, dispositivos de drenagem superficial, incluindo meios fios, OAE, e outros serviços;
12.24. pontua que, conforme já explanado na manifestação inicial (peças 116-121) , a fiscalização da obra/medição a esse nível de preciosidade (medição/fiscalização de subitens) não é atribuição do defendente, pois a identificação desse tipo de possível irregularidade, principalmente em subitens da medição, só é possível por quem está diariamente na obra e detém conhecimento detalhado da obra, projeto, aditivos, revisão de projeto, etc;
12.25. frisa que o defendente possuía nesse período aproximadamente 60 contratos semelhantes ao Contrato 1/2009, ora em análise, portanto seria impossível o defendente ser responsabilizado por esse fato, que não tomou conhecimento e nem contribuiu para sua ocorrência;
12.26. ressalta ser importantíssimo registrar que não ficou explícito e detalhado nas medições o pagamento desse serviço de "Confecção de Placa Sinalização Tot. Refletiva" dentro do item Conservação da Faixa de Domínio e subitem Manutenção/Conservação de Sinalização;
12.27. destaca que a aprovação da medição é feita com base no Relatório da Medição, no qual o Fiscal do Contrato, detentor de fé pública, atesta os quantitativos e a qualidade dos serviços executados;
12.28. no âmbito do Dnit/CE, salienta que essas medições, além da averiguação do Serviço de Engenharia, tramitavam também pela Seção de Medição para verificação e, mesmo após a análise desses setores especializados, não fora encontrado nenhum indício de irregularidade; assim, não havia como o ora defendente tomar conhecimento dessa possível irregularidade quanto ao item Conservação da Faixa de Domínio;
12.29. destaca que, no Dnit/Brasília, a medição é novamente analisada, passando pelo crivo da CGMRR - Coordenação Geral de Manutenção e Restauração Rodoviária, pela DIR- Diretoria de Infra Estrutura Rodoviária, pela DAF - Diretoria de Administrativa e Finanças e pela DG - Diretoria Geral; após toda essa tramitação, com análise e aprovação também em Brasília, em nenhum instante fora questionada qualquer irregularidade;
12.30. conclusivamente, requer que o defendente seja declarado isento de responsabilidade pelas acusações que lhe são imputadas, em razão dos vários fundamentados apresentados, do acervo probatório anexado e do mais que se encontram nos autos desse processo administrativo.
Análise
13. As instruções técnicas anteriores (peças 122-124) foram uniformes em condenar em débito o fiscal da obra e a empresa contratada. O Douto Parquet endossou em linhas gerais as propostas da unidade técnica, alvitrando, contudo, a imputação de débito também ao então Superintendente Regional do Dnit/CE, Sr. Joaquim Guedes Martins Neto. O defendente, ao tomar ciência desse posicionamento, acostou novos elementos aos autos. O Exmo. Sr. Ministro-Relator determinou o retorno dos autos à Secex/CE, em homenagem ao princípio do contraditório e da ampla defesa.
14. O cerne da questão reside no exame da eventual extensão da imputação de débito ao Sr. Joaquim Guedes Martins Neto em razão de pagamentos por serviços não realizados de confecção de placas de sinalização, que já estavam contemplados em contrato do Programa de Sinalização de Rodovias - Prosinal.
15. O defendente alega que o mencionado Memorando Circular 048/2009/DIR foi editado em 23/3/2009 (peça 134, p. 73) . Em 31/3/2009, portanto sete dias depois, havia encaminhado despacho para as providências cabíveis (Anexo VII, peça 134, p. 97) , o que demonstraria que não se manteve omisso.
16. Menciona, ainda, que toda e qualquer alteração em obra em andamento é efetuada através de processo administrativo intitulado 'Relatório de Revisão/Adequação de Projeto em Fase de Obras'. Afirma que as conclusões da CGU estariam equivocadas, uma vez que faziam menção à página 1392, do Processo Administrativo 50603.000515/2008-54, no qual constava o aludido memorando circular, advertindo que a sinalização dos contratos estaria a cargo de contrato existente, Prosinal. Não obstante essa advertência, teriam sido efetuados pagamentos por serviços não prestados.
17. O defendente acostou aos autos cópia do volume VII, do 'Relatório de Revisão/Adequação de Projeto em Fase de Obras de abri1/2009' (v. peça 133, p. 10; Processo administrativo 50603.000515/2008-54) . Observa, contudo, que nas páginas seguintes do aludido processo, 1393-1396 (peça 134, p. 74-76) , havia referência expressa à exclusão do item sinalização do contrato em exame, exatamente dando cumprimento ao referenciado Memorando Circular 48/2009/DIR (página 1392, peça 134, p. 73) . Assim, as conclusões da CGU (baseadas na página 1392 do aludido processo) acerca da omissão estariam incorretas, uma vez que o próprio processo administrativo tratava de suprimir os serviços de sinalização.
18. O defendente afirma que não houve pagamento dos serviços de sinalização, fazendo menção a páginas específicas do Anexo III (peça 138) que comprovariam a ausência de pagamento por serviços de sinalização. O Anexo III (envelope de peça 134, p. 87-88) se constitui de um CD-ROM, com um arquivo de 100 Mb, superior ao limite máximo para integrar uma peça eletrônica dos presentes autos. No entanto, através de software específico com rotina otimização de arquivos 'pdf' (orientação das páginas e compressão do arquivo original) foi possível obter um arquivo equivalente com 10 Mb, que, assim, foi inserido como peça 138.
19. O defendente menciona as seguintes páginas do Anexo III (peça 138) :
19.1.	5 (peça 138, p. 5) : na qual constam as rubricas 'Sinalização' e 'Tacha Reflexiva Bidirecional" com saldos zerados;
19.2.	8 (peça 138, p. 8) : na qual constam as rubricas 'Tacha Reflexiva Bidirecional' e 'Pintura de Faixa' com saldos zerados;
19.3.	73 e 74 (peça 138, p. 73-74) : com o item 6 - Sinalização, composto das rubricas 'Tacha Reflexiva Bidirecional' e 'Pintura de Faixa', com saldos zerados;
20. Assim, alega que não houve pagamento dos serviços de sinalização em razão das providências administrativas adotadas em obediência ao Memorando Circular 48/2009/DIR (página 1392, peça 134, p. 73) .
21. Contudo, a manifestação da Procuradora-Geral, Dra. Cristina Machado da Costa e Silva, refere-se ao Memorando Circular 48/2009/DIR (TC Processo 024.993/2013-1 em apenso, Peça 19, p. 26) endereçado aos Superintendentes Regionais do Dnit em todo o país. O dirigente do órgão no Estado do Ceará fora tempestiva e expressamente alertado sobre a necessidade de fiscalização rigorosa para que não houvesse superposição na execução dos serviços de sinalização, com o pagamento de serviços executados pelo Prosinal por meio de contratos de PIR IV.
22. Não obstante esse alerta, a Procuradora-Geral entendeu que o Superintendente Regional do Ceará não tomou providência para excluir esse item do orçamento do Contrato 1/2009, tendo aprovado e autorizado o processamento das medições que lhe foram submetidas, sem qualquer ressalva. Nesse particular, no entendimento do Douto Parquet, sua conduta foi omissiva na supervisão e contribuiu de forma decisiva para a ocorrência da irregularidade, não lhe aproveitando a alegação de que a responsabilidade pela fiscalização da execução do ajuste cabia apenas ao fiscal do contrato.
23. Ao contrário do afirmado pelo defendente, houve pagamento por serviços não realizados de confecção de placas de sinalização, já contemplados em contrato do Programa de Sinalização de Rodovias - Prosinal, com prejuízo de R$ 402.212,97, em valores históricos.
24. No Contrato 1/2009, na composição do serviço denominado 'Serviços de Conservação da Faixa de Domínio', cuja unidade é verba (vb) (peça 19, p. 27, do TC Processo 024.993/2013-1 em apenso) constam os seguintes Materiais:
25. Verifica-se a existência de um material denominado 'Confecção Placa Sinalização Tot. Reflexiva', no valor de R$ 408.201,40. Não obstante a proibição de pagamentos de serviços de sinalização, consoante o citado memorando circular, houve pagamentos de 'Serviços de Conservação da Faixa de Domínio', e, em consequência, proporcionalmente, de confecção de placa de sinalização, que compunha esse item. A inspeção realizada pela Secex/CE evidenciou que, além da vedação de pagamento de sinalização pelo memorando circular, houve pagamento desses serviços sem que qualquer sinalização por placa tenha sido prestada. Por oportuno, reproduz-se a seguir excerto da instrução de peça 132, que contextualiza os fatos em análise: 
I.4.3 	Constatação 3 - CGU (peça 7, p. 15) : Pagamento por serviços de confecção de placa de sinalização já contemplados em contrato do Prosinal e não realizados pela empresa Delta Construções S/A, causando dano ao erário no montante de R$ 363.227,40.
I.4.3.1 Sínteses da constatação:
42. Os exames realizados pela CGU podem ser assim sintetizados:
42.1	O Contrato 1/2009, celebrado entre a empresa Delta Construções S/A (CNPJ   10.788.628/0001-57) e o Dnit/CE prevê o pagamento de R$ 1.350.000,00, a título de Serviços de Conservação de Faixa de Domínio. Conforme composição de preços unitários do referido serviço, apresentada na proposta de preços da empresa contratada (DELTA) , verifica-se que integra o citado item a "confecção de placa sinalização tot. refletiva", no valor total de R$ 488.208,87, já incluído o BDI de 19,60%.
42.2 Em análise aos processos de medição, constatou-se que, até a 17ª Medição, foi pago o montante de R$ 1.004.400,00 referente aos serviços de conservação de Faixa de Domínio, contudo, tais pagamentos constam do orçamento como verba e são pagos de forma proporcional à vigência do contrato, não havendo correlação com a exata quantidade de serviços executados, logo, pela proporcionalidade, o montante pago relativo aos serviços de confecção de placa sinalização tot. refletiva é de R$ 363.227,40.
42.3 Ocorre que os serviços de sinalização horizontal e vertical estão contemplados no Programa de Sinalização das Rodovias Federais - Prosinal, conforme informa o Memorando Circular 48/2009/DIR (fl. 1392 do processo 50603.000515/2008-54 - processo base da obra em questão) , datado de 23/3/2009, expedido pelo Diretor de Infra Estrutura Rodoviária/DIR, dando ciência aos Superintendentes Regionais do Dnit sobre o fato supracitado, donde se extrai o seguinte trecho:
 (...) É imprescindível que o gerenciamento/fiscalização efetuado pelas Superintendências Regionais nestes contratos, atue rigorosamente para que não haja superposição na execução destes serviços, ou seja, serviços pagos em duplicidade, ou serviços pertinentes ao PROSINAL sendo pagos pelos contratos de PIR IV ou CREMA. (negrito do próprio documento) 
42.4 Embora o citado documento tenha sido taxativo em alertar os Superintendentes Regionais do Dnit sobre o fato em comento, não há qualquer documento, no processo base, determinando a exclusão de tal item do orçamento contratado. Aliás, os serviços de "confecção de placa sinalização tot. refletiva" foram faturados dentro da execução dos serviços de conservação de faixa de domínio.
42.5 Saliente-se que, além do pagamento por item que deveria ter sido excluído, constatou-se, ao percorrer todo o trecho contratado, que não houve a execução de quaisquer serviços de sinalização vertical. Há que se ressaltar que, quando da inspeção in loco, realizada no período de 24 a 28/5/2010, a equipe foi acompanhada pelo fiscal do contrato (Eng. Marcílio de Sá Batista - Supervisor da 4ª UL/Dnit) .
42.6 Diante das situações aqui abordadas, conclui-se que, até a 17ª Medição, foram pagos indevidamente, em favor da empresa Delta Construções S/A, serviços de "confecção de placa sinalização tot. refletiva" no montante de R$ 363.227,40. Ressalte-se que o valor do dano ao erário poderá ser elevado ao montante de R$ 488.208,87, quando da medição final do contrato.
	...
I.4.3.3 Considerações decorrentes da Inspeção realizada pela SECEX/CE 
43. Entendemos que a irregularidade constatada consiste na realização de pagamentos pelo serviço "confecção de placa de sinalização tot. refletiva", dentro do item "serviços de conservação de faixa de domínio", previsto na planilha contratual, em que pese os serviços de sinalização não terem sido realizados, com o agravante de tais serviços já estarem contemplados no Programa de Sinalização das Rodovias Federais - Prosinal.
44. Segundo o Memorando Circular 48/2009/DIR, datado de 23/3/2009, expedido pelo Diretor de Infraestrutura Rodoviária/DIR, dando ciência aos Superintendentes Regionais do Dnit sobre o fato supracitado, seria imprescindível a atuação rigorosa no gerenciamento/fiscalização dos contratos para que não haja superposição na execução destes serviços, ou seja, pagamentos em duplicidade, ou serviços pertinentes ao Prosinal sendo pagos pelos contratos de PIR IV.
45. Ressalte-se, ainda, que o memorando admite excepcionalmente a realização, pelos contratos de PIR IV ou Crema, apenas de pintura de faixa provisória, no eixo da rodovia e implantação de placas de sinalização de solo (verticais) provisórias.
46. Em que pese o citado documento ter sido taxativo em sua alerta sobre o fato em tela, a CGU registrou que não há qualquer documento, no processo base, determinando a exclusão do item "confecção de placa de sinalização tot. refletiva" do orçamento contratado.
47. Considerando-se que a 1ª medição do Contrato 1/2009, data de março de 2009, observa-se que o memorando da lavra da Diretoria de Infraestrutura Rodoviária foi expedido tempestivamente (23/3/2009) , o que possibilitaria a exclusão a tempo do subitem de serviço confecção de placa de sinalização tot. refletiva. Mas na prática, não foi isso o que ocorreu, visto que da 5ª a 17ª Medição, houve pagamento do montante R$ 363.227,40, relativo aos serviços de confecção de placa de sinalização tot. refletiva, o que configura descumprimento da Superintendência Regional de uma orientação superior.
48. A CGU chegou a esse valor, adotando um cálculo por proporcionalidade, vez que, da verba orçamentária de R$ 1.350.000,00, a título de serviços de conservação de faixa de domínio, haviam sido pagos até a 17ª Medição, o montante de R$ 1.004.400,00. 
49. Sendo assim, dos R$ 488.208,87 (= R$ 408.201,40 x 1,196 (BDI) ) referentes aos serviços de confecção de placa de sinalização tot. refletiva, previstos na composição de preços unitários do item de serviço "Conservação de Faixa de Domínio" da proposta da empresa Delta (peça 39, p. 23) , até a 17ª Medição, haviam sido pagos valores no total de R$ 363.227,40.
50. A Equipe de Fiscalização da CGU ressalta em seu relatório que ao percorrer todo o trecho contratado, na companhia do Eng. Marcílio de Sá Batista, fiscal do contrato, verificou que não houve execução de quaisquer serviços de sinalização vertical (confecção de placa de sinalização tot. refletiva) . Some-se a isso a inobservância por parte da Superintendência Regional do que foi alertado no Memorando Circular 48/2009/DIR, acima mencionado.
51. A presente constatação foi também objeto de análise por parte do Setor Técnico-Científico da Superintendência Regional do Departamento de Polícia Federal no Estado de Sergipe, o qual emitiu o Laudo de Perícia de Engenharia 023/2013, de 25/1/2013 (peça 16) . O resultado da análise constante do referido documento não só ratificou a constatação da CGU, conforme disposto em seu item 42 (peça 16, p.10) , como também acresceu ao débito levantado pela CGU (R$ 363.227,40) , o valor de R$ 107.803,27, correspondente ao reajustamento, resultando no montante de R$ 402.212,97.
52. No entanto, examinando-se o Relatório de Controle Financeiro do Contrato 001/2009 (peça 90, p.15) , observa-se que o valor de R$ 107.803,27, considerado pelo PCF, se refere ao reajustamento do montante pago até a 17ª medição de todos os serviços que compõem o item "serviços de conservação da faixa de domínio", no valor de R$ 1.004.400,00, e não especificamente ao item de serviço "confecção de placa de sinalização tot. refletiva".
53.	De acordo com a composição de custos apresentada pela Delta Engenharia S/A, o valor de R$ 488.208,87 previsto na planilha para o item "confecção de placa sinalização tot. refletiva", corresponde a 36,16% do valor da verba para o item  "serviços conservação da faixa de domínio". Sendo assim, o reajustamento correspondente aos valores pagos pelo item de serviço "confecção de placa sinalização tot. refletiva" até a 17ª medição, adotando-se a mesma proporção de 36.16%, seria somente de R$ 38.981,66 (= 36,16% x R$ 107.803,27) .  
54. Sendo assim, há necessidade de acrescentar esse valor de R$ 38.981,66, a título de reajustamento, ao débito levantado a preços iniciais (R$ 363.227,40) , resultando no montante de R$ 402.209,06, o qual será atualizado conforme o quadro abaixo, onde são usados para efeito de cálculo do débito os valores totais ou parciais das últimas medições, de forma regressiva, a partir da 17ª Medição até a 14ª) .
	Valor original do débito (R$) 
	Data da ocorrência

	106.770,41
	12/5/2010

	98.479,55
	13/5/2010

	98.479,55
	13/5/2010

	98.479,55
	9/6/2010

26. Sobre os fatos reproduzidos acima, o responsável limitou-se a ressaltar ser importantíssimo registrar que não ficou explícito e detalhado nas medições o pagamento desse serviço de "Confecção de Placa Sinalização Tot. Refletiva" dentro do item Conservação da Faixa de Domínio e subitem Manutenção/Conservação de Sinalização. 
27. Sobre a responsabilidade pelos indigitados pagamentos, o defendente procurou atribuí-los ao fiscal da obra, quando destacou que a aprovação da medição é feita com base no Relatório da Medição, no qual o Fiscal do Contrato, detentor de fé pública, atesta os quantitativos e a qualidade dos serviços executados.
28. Sobre o dano questionado, o defendente não trouxe alegações novas que tivessem o condão de reverter o julgamento de mérito. A Procuradora-Geral já havia externado posicionamento de que não aproveitaria ao Senhor Joaquim Guedes Martins Neto a alegação de que a responsabilidade pela fiscalização da execução do ajuste cabia apenas ao fiscal do contrato.
29. Assim, não havendo fatos supervenientes, endossa-se a proposta do Douto Parquet.
CONCLUSÃO	
30. As instruções técnicas anteriores da Secex/CE (peças 122-124) alvitraram o julgamento pela irregularidade das presentes contas, com imputação de débito ao fiscal da obra e à empresa contratada.
31. O Douto MP endossou em linhas gerais as manifestações da Secex/CE, divergindo apenas em relação ao Sr. Joaquim Guedes Martins Neto, a quem entendia que deveria ser imputado débito relacionado ao pagamento por serviços não realizados de confecção de placas de sinalização, já contemplados em contrato do Programa de Sinalização de Rodovias - Prosinal, com prejuízo de R$ 402.212,97, em valores históricos. O gestor indigitado teria sido omisso.
32. Após a emissão do posicionamento do Douto Parquet, o Sr. Joaquim Guedes Martins Neto acostou aos autos as peças 133-137, arguindo que adotara as providências ao seu alcance tempestivamente.
33. A análise empreendida acima entendeu que os argumentos apresentados pelo Sr. Joaquim Guedes Martins Neto não contribuíram para afastar sua responsabilidade.
34. Assim, a presente instrução opina pela manutenção da proposta técnica anterior, peças 122-124, com os acréscimos alvitrados pela Procuradora-Geral, Dra. Cristina Machado da Costa e Silva.
PROPOSTA DE ENCAMINHAMENTO 
35. Ante o exposto, anuindo à proposta do Douto Ministério Público junto TCU, em divergência parcial da proposta da Unidade Técnica (peças 122-124) , alvitramos as seguintes alterações com relação ao encaminhamento ali alvitrado, especificamente no que concerne ao mérito das contas do Senhor Joaquim Guedes Martins Neto, cuja redação conclusiva, é a seguinte:
a) julgar irregulares as contas dos Senhores Marcílio de Sá Batista (CPF XXX.391.424-XX) e Joaquim Guedes Martins Neto (CPF XXX.136.573-XX) , nos termos dos art. 1º, inciso I, 16, inciso III, alínea "c", 19, caput, e 23, inciso III, da Lei 8.443/1992; 
b) condenar em débito solidário os Senhores Marcílio de Sá Batista (CPF XXX.391.424-XX) e Joaquim Guedes Martins Neto (CPF XXX.136.573-XX) e a empreiteira Delta Construções S.A. (CNPJ 10.788.628/00001-57) , para o pagamento das importâncias do quadro abaixo, atualizada monetariamente e acrescida dos correspondentes juros de mora, contados a partir das datas identificadas no quadro abaixo, até a efetiva quitação do débito, fixando- lhe o prazo de 15 (quinze) dias, a contar da notificação, para que comprovem, perante o Tribunal (art. 214, inciso III, alínea "a", do Regimento Interno) , o recolhimento das referidas quantias aos cofres do Departamento Nacional de Infraestrutura de Transporte, nos termos do art. 23, inciso III, alínea "a", da Lei 8.443/1992;
	Data da ocorrência
	Valor original do débito (R$) 

	12/5/2010
	106.770,41

	13/5/2010
	98.479,55

	13/5/2010
	98.479,55

	9/6/2010
	98.479,55

c) condenar em débito solidário o Senhor Marcílio de Sá Batista (CPF XXX.391.424-XX) e a empreiteira Delta Construções S.A., ao pagamento das importâncias do quadro abaixo, atualizada monetariamente e acrescida dos correspondentes juros de mora, contados a partir das datas identificadas no quadro abaixo, até a efetiva quitação do débito, fixando- lhe o prazo de 15 (quinze) dias, a contar da notificação, para que comprovem, perante o Tribunal (art. 214, inciso III, alínea "a", do Regimento Interno) , o recolhimento das referidas quantias aos cofres do Departamento Nacional de Infraestrutura de Transporte, nos termos do art. 23, inciso III, alínea "a", da Lei 8.443/1992;
	Data da ocorrência
	Valor original do débito (R$) 

	25/1/2010
	552.473,53

	23/3/2010
	40.807,28

	12/5/2010
	61.081,87

	12/5/2010
	129.044,47

	17/1/2011
	16.720,48

d) aplicar multa individual aos Senhores Marcílio de Sá Batista (CPF XXX.391.424-XX) e Joaquim Guedes Martins Neto (CPF XXX.136.573-XX) e à empreiteira Delta Construções S.A. (CNPJ 10.788.628/00001-57) , com base no art. 57 da Lei 8.443/1992 c/c o art. 267 do RI-TCU, com a fixação do prazo de 15 (quinze) dias, a contar da notificação, para comprovarem, perante o Tribunal, nos termos do art. 214, inciso III, alínea "a", do RI-TCU, o recolhimento da dívida em favor do tesouro nacional, atualizada monetariamente desde a data deste acórdão até o dia do efetivo recolhimento, se for pago após o vencimento, na forma da legislação em vigor;
e) julgar regulares com ressalva as contas de José Wanks Meireles Sales (CPF XXX.440.986-XX) , Sebastião Coriolano de Andrade (CPF XXX.523.943-XX) e Marcos Fabio Porto de Aguiar (CPF XXX.523.943-XX) , nos termos dos arts. 16, inciso II, 18, e 23, inciso II, da Lei 8.443/1992, dando-lhes quitação; 
f) autorizar a cobrança judicial das dívidas, desde logo, nos termos do art. 28, inciso II, da Lei 8.443/1992, caso não atendida às notificações, nos termos do art. 71, § 3º, da CF/88, do art. 28, inciso II, da Lei 8.443/1992, e dos arts. 214, inciso III, alínea "b", e 215, do RI-TCU; 
g) autorizar o pagamento parcelado das dívidas, caso seja requerido, em até 36 parcelas mensais e consecutivas, nos termos do art. 26 da Lei 8.443/1992 e do art. 217 do RI-TCU, fixando-se o prazo de 15 (quinze) dias, a contar do recebimento da notificação, para a comprovação, perante o Tribunal, do recolhimento da primeira parcela, e de 30 (trinta) dias, a contar da parcela anterior, para a comprovação do recolhimento das demais parcelas, devendo incidir sobre cada valor mensal corrigido monetariamente, os acréscimos legais, na forma prevista na legislação em vigor (art. 217, § 1º, do RI-TCU) , esclarecendo aos responsáveis que a falta de pagamento de qualquer parcela importará no vencimento antecipado do saldo devedor (art. 217, § 2º, do RI-TCU) ; 
h) recomendar à Superintendência Regional do Dnit no Estado do Ceará - Dnit/CE, no sentido de adotar medidas asseguradoras de que a fiscalização dos contratos sob sua alçada esteja de acordo com o art. 67 da Lei 8.666/1993, de modo a garantir a qualidade do produto final e o pagamento apenas dos serviços efetivamente executados;
i) encaminhar cópia do inteiro teor da Acórdão que for adotado à Procuradoria da República no Estado do Ceará para ajuizamento das ações cabíveis, nos termos do art. 16, § 3º, da Lei 8.443/1992 c/c o artigo 209, § 6º do Regimento Interno do TCU.
O Titular da Secex-CE acolheu o encaminhamento proposto pelo auditor de controle externo (peça 141) , ratificado pelo diretor técnico (peça 140) e acolhido pela Procuradora-Geral Cristina Machado da Costa e Silva (peça 142) :
1. Manifesto-me de acordo com as análises e as propostas de encaminhamento de mérito formuladas pelo Auditor e constante da peça 139 dos autos, oportunidade em que, a título de reforço das análises e das conclusões, acrescento algumas considerações acerca da matéria tratada nos autos.
2. Inicialmente, registro que a presente tomada de contas especial versa sobre irregularidades identificadas na execução do Contrato 1/2009 (Processo 50603.000515/2008-54) , celebrado entre a Superintendência Regional do Dnit no Estado do Ceará e a empresa Delta Construções S.A. (CNPJ 10.788.628/0001-57) , que teve por objeto a realização de serviços de manutenção rodoviária (recuperação e conservação) na BR 020/CE numa extensão de 95,90 km, no trecho entre a divisa PI/CE até Fortaleza/CE, subtrecho entre os municípios de Boa Viagem/CE e Canindé/CE, precisamente no segmento entre o Km 207,40 e o Km 303,30.
3. As irregularidades identificadas foram: (i) pagamento a maior no valor histórico de R$ 654.362,68, decorrente da redução da distância de transporte de brita prevista em projeto, sem a correspondente redução do preço dos serviços; (ii) pagamento a maior pelos serviços de Concreto Betuminoso Usinado à Quente (CBUQ) e de Pintura de Ligação e Fresagem, no valor original de R$ 129.044,50; (iii) pagamento por serviços não realizados de confecção de placas de sinalização, já contemplados em contrato do Programa de Sinalização de Rodovias (Prosinal) , com prejuízo de R$ 402.212,97, em valores históricos; e (	iv) pagamento integral de serviços à contratada em algumas medições, sem a observância de fatores de abatimento apontados por empresa supervisora do desempenho do pavimento, com dano ao erário quantificado em R$ 16.270,48, em valores originais.
4. Após a realização do contraditório e da ampla defesa dos prováveis responsáveis, essa Secex-CE formulou proposta de mérito uniforme de, entre outras medidas, julgar irregulares as contas apenas do Sr. Marcílio de Sá Batista, servidor do Dnit/CE e fiscal do referido contrato, e condená-lo, de forma solidária com a empresa contratada Delta Construções S.A., ao pagamento do débito apurado nos autos, no caso o dano causado ao erário decorrente da revelação das 4 irregularidades, assim como aplicar ao responsável e à empreiteira, de forma individual, a multa do art. 57 da Lei 8.443/1992 (peças 122 a 124) .
5. Todavia, especificamente quanto à irregularidade (iii) , que trata do dano decorrente do pagamento por serviços não realizados de confecção de placas de sinalização, o MPTCU entende que a responsabilização pelo ressarcimento deve ser estendida ao Sr. Joaquim Guedes Martins Neto (CPF XXX.136.573-XX) , então Superintendente Regional do Dnit no Ceará, por considerar que o gestor não adotou medidas para excluir as duplicidades de pagamentos por serviços de sinalização no âmbito do contrato sob exame, conforme preconiza o Memorando Circular 48/2009/DIR, conforme abaixo.
6. Observamos que, por meio do Memorando Circular n.º 48/2009/DIR (TC Processo 024.993/2013-1 em apenso, Peça 19, p. 26) endereçado aos Superintendentes Regionais do Dnit em todo o país, o dirigente do órgão no Estado do Ceará foi tempestiva e expressamente alertado sobre a necessidade de fiscalização rigorosa para que não houvesse superposição na execução dos serviços de sinalização, com o pagamento de serviços executados pelo Prosinal por meio de contratos de PIR IV.
7. Não obstante esse alerta, o Superintendente Regional não tomou providência para excluir esse item do orçamento do Contrato 1/2009, tendo aprovado e autorizado o processamento das medições que lhe foram submetidas, sem qualquer ressalva. Nesse particular, entendemos que sua conduta omissiva na supervisão contribuiu de forma decisiva para a ocorrência da irregularidade, não lhe aproveitando a alegação de que a responsabilidade pela fiscalização da execução do ajuste cabia apenas ao fiscal do contrato.
8. Por pertinentes, cabe mencionar os seguintes precedentes extraídos da Jurisprudência Selecionada do Tribunal:
"O ordenador de despesas tem o dever de verificar a legalidade e a legitimidade dos documentos geradores de despesa, não sendo sua assinatura mera formalidade, assim como de acompanhar e fiscalizar a atuação de seus subordinados" (Acórdão 635/2017-TCU-Plenário, Ministro Relator Aroldo Cedraz) 
"A delegação de competência não implica delegação de responsabilidade, competindo ao gestor delegante a fiscalização dos atos de seus subordinados, especialmente em situações nas quais, pela importância do objeto e materialidade dos recursos envolvidos, a necessidade de supervisão não pode ser subestimada" (Acórdão 2403/2015-TCU-Segunda Câmara, Ministra Relatora Ana Arraes) 
"O superior hierárquico deve exercer o papel de direção, coordenação e supervisão dos trabalhos de seus subordinados, sendo obrigado a corrigir as graves lacunas ou omissões eventualmente por eles incorridas" (Acórdão 3241/2013-TCU-Plenário, Ministro Relator Walton Alencar Rodrigues) (destaques acrescidos) 
6. Após a manifestação do MPTCU, o Sr. Joaquim Guedes Martins Neto acostou nova documentação contestando a sua sugerida responsabilização no processo sob exame (peças 133 a 136) , argumentando, em síntese, que houve grave equívoco nas análises e conclusões empreendidas no despacho do parquet do TCU, tendo em vista que adotou, por meio de Relatório de Revisão/Adequação de Projeto em Fase de Obras de abril de 2009, a retirada dos serviços de sinalização do Contrato 01/2009.
7. Em abono a sua pretensão, o responsável elenca uma série de argumentos para tentar convencer que a sua responsabilização é descabida (i) ora em razão da tese pela inexistência da irregularidade, alegando que a modificação realizada do projeto no curso das obras sanearia a irregularidade sob exame, alegando que não houve qualquer pagamento indevido dos serviços de sinalização, e (ii) ora argumentando que, na qualidade de superintendente, não tinha atribuição de conhecer os serviços pagos a nível dos subitens que compuseram o item do orçamento "Serviços de Conservação da Faixa de Domínio", em razão de que a avaliação de uma possível irregularidade nesse particular só podia ser detectada pelo fiscal do contrato, que detém, segundo ele, o conhecimento detalhado da obra. 
8. Acrescenta, quanto ao item (ii) acima descrito, que: (a) no período de execução do contrato em questão, possuía sob sua responsabilidade como titular do Dnit/CE aproximadamente 60 contratos, o que tornava impossível ser responsabilizado pela irregularidade, pois não tomou conhecimento e tampouco contribuiu para a sua ocorrência; (b) que não ficou explícito e detalhado nas medições o pagamento desse serviço de "Confecção Placa Sinalização Tot. Refletiva" dentro do item "Serviços de Conservação da Faixa de Domínio e subitem "Manutenção/Conservação de Sinalização"; (c) que a aprovação da medição é realizada com base no relatório da medição, no qual o fiscal do contrato, detentor de fé pública, atesta os quantitativos e a qualidade dos serviços executados, o que revela a presunção de veracidade dos fatos alegados pelo fiscal; e (d) que essas medições no âmbito do Dnit/CE, além da averiguação do Serviço de Engenharia, tramitavam também pela Seção de Medição para verificação e, mesmo após a análise desses setores especializados, não fora encontrado nenhum indício de irregularidade, e que, dessa forma, não havia como tomar conhecimento dessa possível irregularidade.
9. Anuindo com o MPTCU e o Auditor, entendo que os elementos constantes dos autos são suficientes a permitir o TCU responsabilizar o Sr. Joaquim Guedes Martins Neto (CPF XXX.136.573-XX) pela irregularidade das contas alusivas ao Contrato 1/2009, bem assim pela condenação em débito e pela aplicação de multa, conforme os argumentos a seguir.
10. Quanto ao quesito (i) do item 7 acima, assiste razão ao responsável quando afirma que a Revisão/Adequação de Projeto em Fase de Obras de abril de 2009 (peça 134, p. 55) observou a exigência do Memorando Circular 48/2009/DIR, pois houve, de fato, a exclusão do item 6.0, atinente à sinalização, tornando nulo no orçamento os serviços "Tacha Refletiva Bidirecional" (código 600114) e "Pintura de Faixa" (código 610072) . 
11. Todavia, mesmo com a aludida exclusão, o Contrato 1/2009 continuou remunerando indevidamente serviços de sinalização por meio do item 7.0 ("Serviços de Conservação da Faixa de Domínio") , em decorrência da vedação contida no Memorando Circular 48/2009/DIR.
12. Dessa forma, entendo que não assiste razão ao superintendente 	quanto à alegação de que não deveria ser responsabilizado pela irregularidade, tendo em vista que bastava o gestor avaliar o orçamento superficialmente para revelar uma irregularidade nesse item representativo do orçamento (R$ 1.350.000,00) , no caso a adoção da unidade "verba" no item questionado, qual seja, ("Serviços de Conservação da Faixa de Domínio") , unidade vedada pelo TCU.
13. A presença de itens de serviços não detalhados descritos como "verba" em planilhas orçamentárias fere diretamente o disposto no art. 7º, § 2º, inciso II, da Lei 8.666/1993. A composição de custo unitário do item questionado ("Serviços de Conservação da Faixa de Domínio") revela, na verdade, que o mesmo é a união de diversos serviços de engenharia, entre eles o de "Confecção Placa Sinalização Tot. Refletiva", fato que comprova o prejuízo ao detalhamento requerido para os orçamentos de obras públicas, conforme preconiza o aludido dispositivo legal.
14. De fato, por se tratar de um item representativo do orçamento, esperava-se do gestor maior zelo quanto a sua atuação no que pertine à aprovação tanto da Revisão/Adequação de Projeto em Fase de Obras de abril de 2009 quanto das medições, no sentido de identificar o fato e, assim, adotar medidas visando o saneamento da irregularidade. 
15. Nesse sentido, oportuno registrar trecho do relatório do Acórdão 2403/2015-TCU-Segunda Câmara, de relatoria da Ministra Relatora Ana Arraes: "A delegação de competência não implica delegação de responsabilidade, competindo ao gestor delegante a fiscalização dos atos de seus subordinados, especialmente em situações nas quais, pela importância do objeto e materialidade dos recursos envolvidos, a necessidade de supervisão não pode ser subestimada".
16.	A jurisprudência do TCU é firme no sentido que é vedada a inclusão, nos orçamentos de referência das licitações, de serviços mensurados por meio de verbas, devendo, ao contrário, haver indicação detalhada das atividades envolvidas e o quantitativo real necessário para a execução nas respectivas composições de custo unitário, com vistas a permitir que os valores de todos os itens orçados sejam passíveis de análise e verificação de sua adequabilidade (Acórdão 38/2011-TCU-Plenário, rel. Aroldo Cedraz; 173/2011-TCU-Plenário, rel. Walton Alencar Rodrigues; 521/2011- TCU-Plenário, rel.  Augusto Nardes; 718/2011-TCU-Plenário, rel. Valmir Campelo; 1.009/2011-TCU-Plenário, rel. Ubiratan Aguiar; 6.439/2011-TCU-1ª Câmara, rel. Augusto Sherman; 80/2010-TCU-Plenário, rel. Marcos Bemquerer; 1.119/2010-TCU-Plenário, rel. Marcos Bemquerer) .
17. Em favor detalhamento e da transparência, o correto seria que cada integrante dessa questionada composição tivesse sua própria composição de custos unitários, reunindo todos os materiais, mão-de-obra e equipamentos necessários para sua execução. Desta forma, a descrição não detalhada de serviços nas planilhas de custos das licitações, genericamente denominado "verbas", é irregular.
18. Portanto, manifesto-me de acordo com as análises e as propostas de encaminhamento de mérito formuladas pelo Auditor e constante da peça 139 dos autos, acrescentando-se, a título de reforço das análises e das conclusões, essas considerações acerca da matéria tratada nos autos.

8.1. Eduardo Pragmacio de Lavor Telles (2331/OAB-CE) e outros.  
8.2. Pâmela Guerra (28.202/OAB-GO) e outros.

Procuradora-Geral Cristina Machado da Costa e Silva.

TOMADA DE CONTAS ESPECIAL. IRREGULARIDADES NA EXECUÇÃO DE SERVIÇOS DE MANUTENÇÃO RODOVIÁRIA. BR 020/CE. CITAÇÃO DOS RESPONSÁVEIS. REJEIÇÃO DAS ALEGAÇÕES DE DEFESA DE ALGUNS RESPONSÁVEIS. CONTAS IRREGULARES. DÉBITO. MULTA. ACOLHIMENTO DAS ALEGAÇÕES DE DEFESA DOS DEMAIS RESPONSÁVEIS. CONTAS REGULARES COM RESSALVA. QUITAÇÃO.

TOMADA DE CONTAS ESPECIAL (TCE)

Secretaria de Controle Externo de Tomada de Contas Especial (SecexTCE).

Trata-se de tomada de contas especial instaurada por força do Acórdão 887/2015-TCU-Plenário para apurar irregularidades na execução do Contrato 1/2009, firmado entre o Departamento Nacional de Infraestrutura de Transporte (Dnit) e a Delta Construções S.A., no valor de R$ 11.497.768,55, para a execução dos serviços de recuperação e conservação de trecho de 95,90 km da Rodovia BR-020/CE, o que se deu entre 12/1/2009 e 3/5/2011. 
A partir dos achados registrados em auditoria realizada pela Controladoria Geral da União (CGU) e de inspeção realizada pela Secex-CE junto à Superintendência do Dnit no Ceará, a citação dos responsáveis foi realizada em razão das seguintes irregularidades (peças 13-18) :
pagamento a maior de R$ 654.362,68, haja vista a redução da distância média do transporte de brita prevista no projeto, sem a correspondente redução do preço do serviço;
pagamento a maior de R$ 129.044,50 pelos serviços de "Concreto Betuminoso Usinado à Quente" (CBUQ) e de "Pintura de Ligação e Fresagem";
pagamento de R$ 402.212,97 por serviços não realizados de confecção de placas de sinalização, já contemplados em contrato do Programa de Sinalização de Rodovias (Prosinal) ; e
pagamento a maior de R$ 16.270,48 por serviços prestados, em desacordo com os fatores de abatimento indicados pela empresa supervisora do desempenho do pavimento.
	Responsável
	Função
	Irregularidades/Condutas

			 (a) e (b) 
	 (c) 
	 (d) 

	Joaquim Guedes Martins Neto
	Superintendente Regional do Dnit/CE
	aprovou e autorizou o processamento das Medições 3-12 e 14
	aprovou e autorizou o processamento das Medições 3-12 e 14-17
	aprovou e autorizou o processamento das Medições 16-17 e 19

	Sebastião Coriolano de Andrade
	Superintendente Regional do Dnit/CE substituto
	aprovou e autorizou o processamento das Medições 1-2 e 13
	aprovou e autorizou o processamento das Medições 1-2 e 13
	---

	José Wanks Meireles Sales
	Chefe de Serviço de Engenharia do Dnit/CE
	determinou o processamento das Medições 1-5 e 9-14
	determinou o processamento das Medições 1-5 e 9-17
	determinou o processamento das Medições 16-17 e 19

	Marcos Fabio Porto de Aguiar
	Chefe de Serviço de Engenharia do Dnit/CE substituto
	determinou o processamento das Medições 6-8
	determinou o processamento das Medições 6-8
	---

	Marcílio de Sá Batista
	Supervisor da 4ª UL/Dnit/CE e Fiscal do Contrato
	atestou a execução dos serviços das Medições 1-14
	atestou a execução dos serviços das Medições 1-17
	atestou a execução dos serviços das Medições 16-17 e 19

	Delta Construções S.A.
	Contratada
	recebeu pagamentos decorrentes das Medições 1-14
	recebeu pagamentos decorrentes das Medições 1-17
	recebeu pagamentos decorrentes das Medições 16-17 e 19

Devidamente citados, os responsáveis trouxeram alegações de defesa.
Joaquim Guedes Martins Neto aduziu que: (i) na condição de superintendente do Dnit/CE não se ocupava da fiscalização direta das obras, o que, no caso específico, cabia a Marcílio de Sá Batista; (ii) durante sua gestão, o Dnit/CE chegou a gerir sessenta contratos de obras, supervisões, consultorias e elaboração de projetos em andamento; (iii) a complexidade técnica e de conteúdo das medições impediam a detecção de irregularidades sem a vistoria física na obra; (iv) a nomeação de fiscal para a obra observou o preceito do art. 67 da Lei 8.666/1993; (v) cabia ao fiscal e à empresa supervisora alertar o gestor máximo acerca de eventuais irregularidades; (vi) a alteração da distância de transporte não foi registrada ou comunicada pelo fiscal do contrato; (vii) não teve conhecimento das demais irregularidades a ele imputadas (peças 116-118) .
Sebastião Coriolano de Andrade alega, em sua defesa, que: (i) teve dificuldade para obter elementos de defesa suficientes por estar injustamente afastado da entidade desde agosto de 2010; (ii) disponibiliza, em mídia digital, cópia de documentos referente ao Contrato 1/2009, para análise do TCU; (iii) as informações da CGU que fundamentam os autos foram obtidas de forma unilateral e duvidosa; (iv) as irregularidades a ele imputadas resultaram da sua atuação como substituto do superintendente, baseada em documentação atestada e justificada pelo fiscal da obra (peças 86-87) .
José Wanks Meireles Sales registra que: (i) teve dificuldade para obter elementos de defesa suficientes por estar injustamente afastado do Dnit/CE desde agosto de 2010; (ii) disponibiliza, em mídia digital, cópia de documentos referente ao Contrato 1/2009, para análise do TCU, que compõem as peças 47 a 81; (iii) as informações da CGU que fundamentam os autos foram obtidas de forma unilateral e duvidosa; (iv) as irregularidades a ele imputadas consistiram no estrito exercício de sua função de chefe do Serviço de Engenharia, decorrente da autorização de processamento proferida pelo superintendente do Dnit/CE; (v) as medições de serviço são submetidas pelos supervisores diretamente ao superintendente, que, na condição de gestor do contrato, após aprovação, encaminha ao Serviço de Engenharia; (vi) no Serviço de Engenharia é verificada a conformidade entre os itens medidos e os previstos no contrato, não sendo possível detectar imperfeição quanto aos quantitativos ou qualidade dos serviços executados; (vii) compete à empresa supervisora medir os serviços prestados e repassar os dados ao fiscal, que os avalia e aceita; (viii) eventuais discrepâncias são corrigidas nas medições subsequentes  (peças 46-81) .
Marcos Fábio Porto de Aguiar aduz em sua defesa que: (i) a elaboração das medições e atesto dos serviços eram feitos por empresa de supervisão contratada; (ii) as medições elaboradas eram encaminhadas ao fiscal do contrato nomeado pelo superintendente regional; (iii) após a aprovação da medição, o superintendente determinava o processamento, a cargo do Serviço de Engenharia; (iv) nas vezes em que atuou como substituto do chefe do Serviço de Engenharia, fez as conferências cabíveis, para fins de processamento, sem desconfiar dos quantitativos encaminhados pela fiscalização e aprovados pelo superintendente; (v) quando as medições 6-8 foram feitas não havia uma padronização na forma de apresentação, o que somente ocorreu por meio da Instrução de Serviço DG 1/2010; (vi) substituiu o titular por uma semana, com grande volume de trabalho visto que havia vinte contratos ativos; (vii) à época, o Serviço de Engenharia detinha atribuições gerenciais (análise de aditivos, aplicação de penalidades, orientações técnicas, etc.) e não operacionais; (viii) as irregularidades a ele imputadas somente seriam identificada a partir de registro dos responsáveis pela fiscalização in loco do contrato; (ix) relativamente à duplicidade de pagamento pelos serviços de confecção de placas de sinalização, o Contrato 159/2006, que atendia ao mesmo trecho rodoviário do Contrato 1/2009, não executou serviços no período relativo às medições 6-8 (peça 29-30) .
Marcílio de Sá Batista informou em sua defesa que: (i) teve dificuldade para obter elementos de defesa suficientes por ter sido afastado do Dnit/CE, o que resultou em sua demissão por infrações disciplinares, conforme Portaria CGU 2.821, de 5/12/2014; (ii) a licença ambiental da pedreira localizada no km 182 estava com a validade expirada, razão porque a empresa contratada foi autorizada informalmente a utilizar brita da Pedreira do Município de Tauá/CE, mais distante, devendo a contratada assumir o custo da distância média de transporte (DMT) aprovado no projeto; (iii) em que pese não possuir autonomia para autorizar a modificação nos termos contratados, assim agiu na condição de fiscal do contrato para dar andamento à obra; (iv) deixou de oficiar o acordo informal para não ter que registrar no diário de obra, o que ocasionaria o direito de a contratada requerer reajuste no preço pelo transporte da brita; (v) não fiscalizou o Programa Prosinal, não podendo ser responsabilizado pela eventual sobreposição de serviços  (peça 43) .
Delta Construções S.A. argui que: (i) é equivocada a conclusão da CGU de que a contratada recebeu por serviços não realizados ou indevidamente executados; (ii) no âmbito administrativo, a CGU deixou de observar os princípios do contraditório e da ampla defesa, o que requer seja anulado todo o procedimento fiscalizatório; (iii) as conclusões acerca da redução do DMT não consideraram a obtenção de material em pedreiras mais distantes, sem que o custo tenha sido repassado ao contrato, o que ocasionou prejuízo à contratada; (iv) a fiscalização in loco realizada pela CGU em maio de 2010 deu-se após a execução dos serviços de reciclagem e sem a participação do engenheiro responsável pela obra, preposto da contratada, o que enfraquece a tese de que os serviços não foram realizados; (v) os serviços de manutenção de sinalização vertical não foram medidos e devidamente comparados aos previstos no outro contrato, que não especifica, o que teria permitido verificar que não foram executados os mesmos serviços; (vi) a produção de prova posterior à execução das obras é impossível, mormente porque seria necessária a realização de perícia, o que não foi levado a efeito pela CGU; (vii) a empresa foi contratada para executar os serviços de limpeza, recomposição das placas de sinalização vertical e sinalização horizontal da pista, não para executar os serviços de implantação de placas de sinalização vertical, o que estava a cargo do Programa Prosinal; (viii) a empresa não foi comunicada sobre determinação do Dnit Sede para suspensão dos serviços de manutenção de sinalização vertical; (ix) o serviço de manutenção da sinalização vertical foi suprimido do contrato antes de ser executado, não tendo sido objeto de medição, donde se concluir que não houve pagamento em duplicidade; (x) o trabalho de fiscalização da empresa supervisora é subjetivo e deve ser validado, em última instância pelo fiscal da obra (peça 34) .
Como analisado pela Secex-CE, Marcílio de Sá Batista reconhece que, na condição de fiscal da obra, autorizou alterações nos termos da execução do Contrato 1/2009, especificamente no que se refere à pedreira a ser utilizada para extração de brita, sem competência ou autorização dos superiores. Essa conduta resultou na ausência dos correspondentes registros e frontal ofensa ao previsto no art. 67, §§ 1º e 2º, da Lei 8.666/1993. A unidade técnica entendeu, ainda, que as alegações de defesa trazidas pelo responsável também não conseguiram refutar os achados quanto às demais irregularidades a ele imputadas, principalmente porque limitou-se a arguir a falta de recursos materiais e de pessoal para a confecção de relatórios de fiscalização. As fiscalizações promovidas pela CGU e pelo TCU evidenciaram que ele atestou serviços sem a devida conferência.
Em vista das falhas de Marcílio de Sá Batista, as condutas atribuídas a Sebastião Coriolano de Andrade, José Wanks Meireles Sales e Marcos Fabio Porto de Aguiar foram atenuadas. Isso porque, como restou demonstrado, atuaram a partir das informações desvirtuadas prestadas pelo fiscal da obra.
No que se refere à conduta de Joaquim Guedes Martins Neto, entende a unidade técnica que deve ser responsabilizado solidariamente pelo pagamento por serviços não realizados de confecção de placas de sinalização. Isso porque foi explicitamente alertado, por meio do Memorando Circular 48/2009/DIR, na condição de Superintendente Regional do Dnit/CE, sobre a necessidade de fiscalização rigorosa para evitar superposição na execução dos serviços de sinalização, com o pagamento de serviços executados pelo Prosinal por meio dos contratos firmados no âmbito do Programa Integrado de Revitalização (PIR IV) . Não obstante isso e em que pese ter excluído os serviços "Tacha Refletiva Bidirecional" (código 600114) e "Pintura de Faixa" (código 610072) do Contrato 1/2009, manteve o item 7.0, referente a "Serviços de Conservação da Faixa de Domínio", que incluía o serviço de confecção de placa de sinalização. 
No que se refere às alegações de defesa trazidas pela Delta Construções S.A., a Secex-CE argui que não foram trazidas informações hábeis a afastar as irregularidades, atendo-se a empresa a atacar os achados da CGU. 
A Secex-CE propõe, nesse sentido, (i) acolher as alegações de defesa de Sebastião Coriolano de Andrade, José Wanks Meireles Sales e Marcos Fabio Porto de Aguiar, e julgar-lhes as contas regulares com ressalva referente às falhas na medição dos serviços prestados no âmbito do Contrato 1/2009; (ii) rejeitar as alegações de defesa de Marcílio de Sá Batista, Joaquim Guedes Martins Neto e da Delta Construções S.A. (em recuperação judicial) ; (iii) julgar irregulares as contas de Marcílio de Sá Batista e Joaquim Guedes Martins Neto, condenando-os em débito, pela parcela imputável a cada, solidariamente à Delta Construções S.A. (em recuperação judicial) . Entende oportuno, ainda, fazer recomendação ao Dnit/CE para que adote providências para o estrito cumprimento do art. 67 da Lei 8.666/1993, de modo a garantir a qualidade do produto final e o pagamento pelos serviços efetivamente executados. 
O Parquet anuiu ao encaminhamento.
Feito necessário resumo dos fatos, acolho os pareceres emitidos nos autos como razões de decidir, sem prejuízo das considerações que faço.
A atuação indevida de Marcílio de Sá Batista trouxe embaraços à atuação de todos os que deviam monitorar e supervisionar a execução do Contrato 1/2009. Como restou devidamente caracterizado, os ajustes informais entre o fiscal e a empresa contratada afrontaram o art. 67 da Lei 8.666/1993, que requer o registro de todas as ocorrências relacionadas à execução do contrato e a adoção de providências compatíveis com a natureza hierárquica da função que ocupa. No caso específico, a vinculação do contrato às premissas do procedimento licitatório não é mera formalidade, mas resulta dos princípios da legalidade, impessoalidade e publicidade, como ditado pelo art. 37, caput, da Constituição Federal e pelo art. 3º, caput, da Lei 8.666/1993.
Não bastasse isso, Marcílio de Sá Batista não conseguiu afastar os achados da CGU, ratificados pela Secex-CE, de que atuou com desídia no cumprimento de suas funções de fiscal, sem o devido cuidado e aprofundamento nas verificações a seu cargo, o que resultou em demissão por justa causa do Dnit.
No que se refere à Delta Construções S.A., as alegações de que a fiscalização realizada pela CGU não observou o devido processo legal não a socorrem. Isso porque a aferição da distância média de transporte efetivamente utilizada deu-se a partir da informação prestada pelo fiscal do contrato, sem que nenhuma comprovação documental em contrário fosse apresentada pela empresa contratada.  Quanto aos demais serviços questionados (CBUQ, sinalização vertical e serviços não atestados pela empresa supervisora) , sua defesa baseou-se nas medições atestadas por Marcílio de Sá Batista, que durante as vistorias in loco demonstrou desconhecimento dos serviços executados.
Feitas tais considerações, rejeito as alegações de defesa de Marcílio de Sá Batista, Joaquim Guedes Martins Neto e da Delta Construções S.A. (em recuperação judicial) , para julgar-lhes as contas irregulares e condená-los solidariamente em débito, como a seguir discriminado:
Marcílio de Sá Batista, Joaquim Guedes Martins Neto e Delta Construções S.A, pelos valores a seguir arrolados, que correspondem a R$ 691.705,58 em 27/2/2020, sem juros:
	Data da ocorrência
	Valor (R$) 

	12/5/2010
	106.770,41

	13/5/2010
	98.479,55

	13/5/2010
	98.479,55

	9/6/2010
	98.479,55

Marcílio de Sá Batista e Delta Construções S.A, pelos valores a seguir arrolados, que correspondem a R$ 1.402.518,94 em 27/2/2020, sem juros:
	Data da ocorrência
	Valor (R$) 

	25/1/2010
	552.473,53

	23/3/2010
	40.807,28

	12/5/2010
	61.081,87

	12/5/2010
	129.044,47

	17/1/2011
	16.720,48

Aplico, ainda, a multa prevista no art. 57 da Lei 8.443/1992.
Ante o exposto, VOTO no sentido de que o Tribunal adote a deliberação que ora submeto à apreciação deste Colegiado.
TCU, Sala das Sessões Ministro Luciano Brandão Alves de Souza, em 7 de abril de 2020.
WALTON ALENCAR RODRIGUES 
Relator